---
title: "Lista de Exercícios 4 - ADAR/UFSM"
author: "Jerônimo Acker D'Ornellas"
date: "2020-09-19"
output: html_document
---


```{r config, include=FALSE}
rm(list = ls())
knitr::opts_chunk$set(
  echo = TRUE,
  comment = "#>",
  prompt = FALSE,
  collapse = TRUE,
  include = TRUE
)
```


## Pré-requisitos

**Pacotes necessários**

```{r pcks}
pacotes <- c(
  "openair",
  "lubridate",
  "scales",
  "rio",
  "tidyverse",
  "stringr"
)

easypackages::libraries(pacotes)
```


**Dados**

```{r, eval= TRUE}
arq_temp <- tempfile(fileext = ".RData")
download.file(
  "https://github.com/lhmet/adar-ufsm/blob/master/data/dados-lista-exerc4-cap9.RData?raw=true",
  destfile = arq_temp,
  mode = "wb"
)
# nome dos dados carregados para os exercícios
print(load(arq_temp))
```


## Exercícios

1. Converta os dados de anomalias padronizadas do índice de oscilação sul armazenados no *quadro de dados* `soi` (mostrado abaixo) para o formato \"arrumado\" e em ordem cronológica. Os nomes das variáveis na tabela de dados arrumado deve estar sempre em letras minúsculas (conheça a função `tolower()`).

```{r}
soi_long <- soi %>%
  pivot_longer(
    col = -(YEAR),
    names_to = "mes",
    values_to = "soi",
    names_transform = list(mes = as.integer)
  )
names(soi_long) <- tolower(names(soi_long))
glimpse(soi_long)
```


A estrutura esperada dos dados processados é mostrada abaixo: 

```
Rows: 36
Columns: 3
$ year <int> 1951, 1951, 1951, 1951, 1951, 1951, 19...
$ mes  <int> 1, 2, 3, 4, 5, 6, 7, 8, 9, 10, 11, 12,...
$ soi  <dbl> 1.5, 0.9, -0.1, -0.3, -0.7, 0.2, -1.0,...
```










- - -

2. Faça a conversão dos dados de precipitação diária, armazenados em um **`tibble`**, para o \"formato arrumado\" e transforme as datas para o tipo de dados *date*.

```{r}
precd_ncdf_long <- precd_ncdf %>%
  pivot_longer(
    cols = -c(x, y),
    names_to = "data",
    values_to = "prec"
  )
precd_ncdf_long$data <- gsub(
  "^.{0,1}", "",
  precd_ncdf_long$data
)
precd_ncdf_long$data <- ymd(precd_ncdf_long$data)
glimpse(precd_ncdf_long)
```



A estrutura esperada do **`tibble`** resultante é mostrada abaixo:

```
Rows: 40
Columns: 4
$ x    <dbl> -60.625, -60.625, -60.625, -60.625, -60.625, -60.625, -6...
$ y    <dbl> 5.125, 5.125, 5.125, 5.125, 5.125, 5.125, 5.125, 5.125, ...
$ date <date> 2010-01-01, 2010-01-02, 2010-01-03, 2010-01-04, 2010-01...
$ prec <dbl> 0.0000000, 0.0000000, 0.0000000, 0.4484863, 2.3515625, 4...
```






- - -

3. Coloque os dados de poluição (**`tibble`** `poluentes`) no formato \"arrumado\".


```{r}
pol_arrum <- poluentes %>%
  mutate(
    duracao = sprintf("%04f", parse_number(duracao))
  ) %>%
  mutate(duracao = hm(duracao)) %>%
  select(estacao, everything())
glimpse(pol_arrum)
```


- - -

4. a. Coloque os dados meteorológicos diários da estação meteorológica de Santa Maria (`dados_sm`) no formato arrumado. 


```{r}
dados_sm_arrum4a <- dados_sm %>%
  pivot_longer(
    cols = -(id:year),
    names_to = "day",
    values_to = "valor"
  ) %>%
  mutate(day = parse_number(day)) %>%
  pivot_wider(
    names_from = element,
    values_from = valor
  )
```

```
dados_sm
#> # A tibble: 12 x 35
#>    id    element month  year    d1    d2
#>    <chr> <chr>   <dbl> <dbl> <dbl> <dbl>
#>  1 83936 tmax        1  2010  32.6  33.4
#>  2 83936 tmin        1  2010  17.9  21.4
#>  3 83936 tmax        2  2010  36.8  38.4
#>  4 83936 tmin        2  2010  25.4  25  
#>  5 83936 tmax        3  2010  32    32.4
#>  6 83936 tmin        3  2010  18.6  19  
#>  7 83936 tmax        4  2010  34.4  28.6
#>  8 83936 tmin        4  2010  17.5  21  
#>  9 83936 tmax        5  2010  27    26.4
#> 10 83936 tmin        5  2010   7.2   7  
#> 11 83936 tmax        6  2010  19.2  23.8
#> 12 83936 tmin        6  2010   4.1   8.8
#> # ... with 29 more variables: d3 <dbl>,
#> #   d4 <dbl>, d5 <dbl>, d6 <dbl>, d7 <dbl>,
#> #   d8 <dbl>, d9 <dbl>, d10 <dbl>,
#> #   d11 <dbl>, d12 <dbl>, d13 <dbl>,
#> #   d14 <dbl>, d15 <dbl>, d16 <dbl>,
#> #   d17 <dbl>, d18 <dbl>, d19 <dbl>,
#> #   d20 <dbl>, d21 <dbl>, d22 <dbl>,
#> #   d23 <dbl>, d24 <dbl>, d25 <dbl>,
#> #   d26 <dbl>, d27 <dbl>, d28 <dbl>,
#> #   d29 <dbl>, d30 <dbl>, d31 <dbl>
```



   b. Deixe os dados ordenados cronologicamente e obtenha as variáveis com nomes e ordem conforme mostrado na estrutura de dados esperada.

```{r}
dados_sm_arrum4b <- dados_sm_arrum4a %>%
  select(id, year, month, day, everything())
glimpse(dados_sm_arrum4b)
```


```
Rows: 186
Columns: 6
$ id    <chr> "83936", "83936", "83936", "83936", "83936", "...
$ year  <dbl> 2010, 2010, 2010, 2010, 2010, 2010, 2010, 2010...
$ month <dbl> 1, 1, 1, 1, 1, 1, 1, 1, 1, 1, 1, 1, 1, 1, 1, 1...
$ day   <int> 1, 2, 3, 4, 5, 6, 7, 8, 9, 10, 11, 12, 13, 14,...
$ tmax  <dbl> 32.6, 33.4, 24.8, 29.4, 27.0, 24.4, 29.6, 29.4...
$ tmin  <dbl> 17.9, 21.4, 21.6, 23.4, 23.2, 21.8, 18.0, 19.4...
```



   c. Acrescente uma nova variável `tmed` aos dados de temperatura diária arrumados, obtida da média diária da `tmax` e `tmin`.


```{r}
dados_sm_arrum4c <- dados_sm_arrum4b %>%
  mutate(tmed = (tmax + tmin) / 2)
```




- - -

5. Com os dados obtidos na questão 4c: 




   a. renomeie as as colunas `year`, `month` e `day`para `ano`, `mes` e `dia`, respectivamente.

```{r}
dados_sm_arrum5a <- dados_sm_arrum4c %>%
  rename(
    "ano" = "year",
    "mes" = "month",
    "dia" = "day"
  )
```



   b. junte as colunas `ano`, `mes` e `dia` em uma única coluna denominada `data` de forma que a classe dessa nova váriavel seja `date`.

```{r}
dados_sm_arrum5b <- dados_sm_arrum5a %>%
  unite(
    col = date,
    ano:dia,
    sep = "-"
  ) %>%
  mutate(date = ymd(date, quiet = TRUE))
```



   c. Filtre os dados obtidos em **(b)** de forma a descobrir as datas em que as observações de `tmax` ou `tmin` são faltantes. Mostre o **`tibble`** filtrado com as datas e explique o porquê de seus valores. *DICA: quantas observações são esperadas por ano?*. 


```{r}
rows_sm_faltantes <- which(is.na(dados_sm_arrum5b$date))
dados_sm_falt <- dados_sm_arrum5b %>%
  select(date, tmax, tmin) %>%
  slice(rows_sm_faltantes)
glimpse(dados_sm_falt)
```

Inicialmente os dias do `tibble` `dados_sm` foram organizados em 31 variáveis. Os valores faltantes foram introduzidos nos meses que apresentam um número menor de dias. Nesse sentido, podemos observar que os valores faltantes correspondem aos meses de Fevereiro (3 observações faltantes), Abril (1 observação faltante) e Junho (1 observação faltante). 

- - -

6. A amostra de dados abaixo (print da tabela `dados_zorra`) possui medidas a cada 6 horas de uma estação meteorológica de superfície. Reestruture os dados no formato \"arrumado\" e junte as informações de data e horário em uma única variável da classe *POSIXct* denominada `date`.

```{r}
dados_zorra_arrum <- dados_zorra %>%
  pivot_longer(
    cols = -date,
    names_to = c(".value", "time"),
    names_sep = "\\.",
    names_transform = list(time = as.integer)
  ) %>%
  mutate(time = sprintf("%04d", time)) %>%
  unite(date, date, time, sep = " ") %>%
  mutate(date = dmy_hm(date))
glimpse(dados_zorra_arrum)
```

```
#>         date tmax.0 tmax.600 tmax.1200
#> 2 01-01-2010   22.1     21.0      26.4
#> 3 02-01-2010   26.0     25.0      29.4
#> 4 03-01-2010   25.7     26.3      28.4
#> 5 04-01-2010   23.5     24.5      27.4
#>   tmax.1800 tmin.0 tmin.600 tmin.1200
#> 2      27.0     16     13.5      18.2
#> 3      29.5     19     13.7      16.3
#> 4      29.0     21     14.1      17.2
#> 5      28.0     23     16.2      16.9
#>   tmin.1800
#> 2      24.1
#> 3      22.3
#> 4      26.0
#> 5      23.0
```

A estrutura esperada do *tibble* resultante é mostrada abaixo:

```
Rows: 16
Columns: 3
$ date <dttm> 2010-01-01 00:00:00, 2010-01-01 06:00:00, 2010-01-01 12:00:00, 2010-01-01 18:...
$ tmax <dbl> 22.1, 21.0, 26.4, 27.0, 26.0, 25.0, 29.4, 29.5, 25.7, 26.3, 28.4, 29.0, 23.5, ...
$ tmin <dbl> 16.0, 13.5, 18.2, 24.1, 19.0, 13.7, 16.3, 22.3, 21.0, 14.1, 17.2, 26.0, 23.0, ...
```







- - -

7. Faça uma junção da tabela de dados de informações das estações de poluição (`estacoes`, dada abaixo) com os períodos de duração de poluição crítica (`poluentes`). A tabela resultante deve conter somente estações que tenham coordenadas espaciais e medidas de poluentes válidas.


```{r}
juncao_est_pol <- left_join(
  x = estacoes[1:2, ],
  y = poluentes[1:3, ],
  by = c("id" = "estacao"),
)
glimpse(juncao_est_pol)
```



Estrutura da tabela resultante:

```
Rows: 3
Columns: 5
$ id       <int> 1, 1, 2
$ lat      <dbl> 42.46757, 42.46757, 42.04915
$ lon      <dbl> -87.81005, -87.81005, -88.27303
$ poluente <chr> "ozone", "so2", "ozone"
$ duracao  <chr> "1h", "1h", "8h"
```

- - -

8. Combine as 2 tabelas abaixo de forma que:

  a. A tabela resultante contenha todas as datas compreendidas pelas duas tabelas (e em ordem cronológica) e as observações de umidade do solo (`theta`) sejam preenchidas com `NA`. 

```{r, eval = FALSE}
# datas completas
datas_comp
# datas das observações de theta
datas_obs
```

```{r}
tabjun_completa <- full_join(
  x = datas_comp,
  y = datas_obs,
  by = "date"
) %>%
  arrange(date)
glimpse(tabjun_completa)
```






  b. a tabela resultante contenha exatamente as datas da tabela `datas_comp` (em ordem cronológica) e as observações de umidade do solo (`theta`) sejam preenchidas com `NA`.
  

```{r}
tabjun_parcial <- left_join(
  x = datas_comp,
  y = datas_obs,
  by = "date"
) %>%
  arrange(date)
glimpse(tabjun_parcial)
```



- - - 

9. Utilizando os dados horários de estações meteorológicas automáticas (EMA) do RS (`dados_rs_08_16`), determine a data inicial, final e o período de dados (em anos) de cada estação (identificada pela variável `site`).


```{r}
datas_dados_rs <- dados_rs_08_16 %>%
  group_by(site) %>%
  summarise(
    datainicial = min(date),
    datafinal = max(date)
  ) %>%
  mutate(
    periodo = time_length(difftime(datafinal, datainicial), "years")
  )
glimpse(datas_dados_rs)
```





- - -

10. Determine a porcentagem de dados válidos (ou seja, não faltantes) de cada variável para cada EMA. Aproxime os valores para números inteiros.

```{r}
dados_val_porc <- dados_rs_08_16 %>%
  group_by(site) %>%
  summarise(
    tair = mean(!is.na(tair)) * 100,
    rh = mean(!is.na(rh)) * 100,
    prec = mean(!is.na(prec)) * 100,
    rg = mean(!is.na(rg)) * 100,
    ws = mean(!is.na(ws)) * 100
  ) %>%
  mutate_if(is.double, round, digits = 0)
glimpse(dados_val_porc)
```



- - -

11. Com o resultado da questão anterior, adicione uma variável indicativa da porcentagem média de observações válidas de todas variáveis. Ordene esta tabela em ordem decrescente da disponibilidade média de observações. 
  

```{r}
dados_val_psite <- dados_val_porc %>%
  mutate(                                # Porcentagem média de obs
    pmedest = rowMeans(select(., !site)) # válidas das var por estação
  ) %>%
  arrange(desc(pmedest))
glimpse(dados_val_psite)
```





- - -

12. Para a EMA de Santa Maria (ver `info_emas_rs_08_16`) obtenha o ciclo diurno médio da temperatura do ar e a porcentagem de dados válidos usados para compor a `tair` média de cada hora. 

> Dica: Para extrair as horas das datas use a função `lubridate::hour(date)`.

```{r}
dadoscdm_sm <- dados_rs_08_16 %>%
  select(site:tair) %>%
  filter(site == "A803") %>%
  group_by(hora = hour(date)) %>%
  summarise(
    medtairhr = mean(tair, na.rm = TRUE), # tair média de cada hora
    pdadosval = mean(!is.na(tair)) # porcent. de dados válidos
  )
glimpse(dadoscdm_sm)
```





- - -

13. Com os dados de temperatura do ar (`tair`) filtrados para EMA de Santa Maria (a) selecione somente os dias observações válidas nas 24 horas (dias completos, ou seja, sem nenhuma falha nas 24 h). A partir destes dados (b) obtenha a frequência de ocorrência da temperatura mínima para cada horário do dia. (c) Apresente a tabela de resultados em ordem decrescente da frequência de ocorrência.

> Dica: para obter o dia a partir da data e hora (coluna `date` do tipo `POSIXct`) use `lubridate::floor_date(date, unit = "day")`.

```{r}
# a)
dados_sm_completos <- dados_rs_08_16 %>%
  filter(site == "A803") %>%
  group_by(dias = floor_date(date, unit = "day")) %>%
  filter(n() == 24) %>%
  select(site, date, dias, tair)
glimpse(dados_sm_completos)
```


```{r}
# b,c)
dados_sm_freq <- dados_sm_completos %>%
  group_by(horas = hour(date)) %>%
  tally(tair == min(tair, na.rm = TRUE)) %>%
  rename("tempminfreq" = "n") %>%
  arrange(desc(tempminfreq))
glimpse(dados_sm_freq)
```

- - -

14. Neste exercício aplicaremos um controle de qualidade básico de dados meteorológicos. Você irá verificar se nos dados da EMA de Santa Maria (A803, mesmos dados do item **a** do exercício anterior) ocorreram casos em que a temperatura máxima (mínima) diária foi acima (abaixo) dos recordes históricos registrados pela estação meteorológica convencional do INMET de Santa Maria (site 83936). Os recordes históricos de temperatura máxima e mínima estão disponíveis nos dados `recordes_temp` para cada mês do ano. Você deve obter os casos suspeitos na estrutura conforme abaixo.

```
# A tibble: 8 x 7
  date                 tmax  tmin   mes site 
  <dttm>              <dbl> <dbl> <dbl> <chr>
1 2009-10-30 00:00:00  35.8  20.4    10 83936
2 2009-10-31 00:00:00  36.8  21.8    10 83936
3 2013-12-26 00:00:00  38.3  21.2    12 83936
4 2014-02-05 00:00:00  38    23.8     2 83936
5 2014-02-06 00:00:00  38.3  24.4     2 83936
6 2014-02-07 00:00:00  39.5  23.2     2 83936
7 2014-02-09 00:00:00  38.3  22.9     2 83936
8 2014-10-29 00:00:00  36.8  22.4    10 83936
# ... with 2 more variables: tmin_abs <dbl>,
#   tmax_abs <dbl>
```


```{r}
records_tempsm <- recordes_temp %>%
  filter(site == "83936") # View()

verif_rh_sm <- dados_sm_completos %>% # Verifica record. hist sm
  select(dias, tair) %>%
  rename("date" = dias) %>%
  mutate(
    tmax = max(tair),
    tmin = min(tair),
    mes = month(date)
  ) %>%
  distinct(date, .keep_all = TRUE) %>%
  full_join(
    x = .,
    y = records_tempsm,
    by = c("mes" = "month")
  ) %>%
  select(-tair) %>%
  filter(tmax > tmax_abs | tmin < tmin_abs)
glimpse(verif_rh_sm)
```
