---
title: "Lista de Exercícios 2 - ADAR/UFSM"
author: "Jerônimo Acker D'Ornellas"
date: '`r Sys.Date()`'
output: 
  html_document:
    self_contained: true
---

```{r setup, include=FALSE}
knitr::opts_chunk$set(
  echo = TRUE,
  comment = "",
  prompt = FALSE,
  collapse = TRUE
)

library(tidyverse)
```


1. Crie um vetor com os valores de $e^{x}cos{x}$ para os valores de $x = (3, 3.1, 3.2, ..., 6$).

```{r}
seq_1a <- seq(3, 6, by = 0.1)
(vetor_1a <- (exp(seq_1a) * cos(seq_1a)))
```


- - - 


2. Crie os seguintes vetores.
   a. $(0.1^{3}\times0.2^{1}, 0.1^{6}\times0.2^{4}, ..., 0.1^{36}\times0.2^{34})$  
    
   b. $(2, \frac{2^{2}}{2}, \frac{2^{3}}{3}, ..., \frac{2^{25}}{25})$  
    

```{r}
# a)
seq_2a1 <- seq(3, 36, by = 3)
seq_2a2 <- seq(1, 34, by = 3)
(vetor_2a <- 0.1^(seq_2a1) * 0.2^(seq_2a2))
# b)
seq_2b <- seq(1, 25, by = 1)
(vetor_2b <- (2^(seq_2b)) / seq_2b)
```



- - -

3. Reproduza a criação do vetor dias da semana (`dds`) mostrado abaixo.

```
domingo segunda   terca  quarta  quinta   sexta   sabado
      1       2       3       4       5       6        7
```
```{r}
(dds <- c(
  domingo = 1,
  segunda = 2,
  terca = 3,
  quarta = 4,
  quinta = 5,
  sexta = 6,
  sabado = 7
))
```



4. Interprete o resultado da seguinte operação:

```{r, eval = FALSE}
dds_nums <- c(
  5L, 2L, 5L, 2L, 7L, 7L, 2L,
  6L, 6L, 3L, 7L, 1L, 2L, 2L,
  5L, 7L, 3L, 2L, 6L, 4L, 1L
)
names(dds)[dds_nums]
```

O vetor `dds_nums` é um vetor numérico e é utilizado como um índice para selecionar os elementos do vetor de caracteres `names(dds)` cujos elementos correspondem aos nomes dos dias. 

- - -

5. Para um ano ser bissexto, ele deve ser:

- divísivel por 4 (a divisão é exata com resto igual a zero)

- não pode ser divisível por 100 (a divisão não é exata, ou seja, o resto é diferente de zero)

- pode ser que seja divisível por 400: caso seja divisível por 400, a divisão deve ser exata, deixando o resto igual a zero.

`r paste("  ")`Com os critérios definidos acima, construa o código para:

`r paste("    ")`a. Verificar se os anos `r set.seed(3); paste( (anos <- c(sample(1890:2015, 10), 2100, 2300)) , collapse = ", ")` são bissextos.

`r paste("    ")`b. Mostre quais anos são bissextos.

`r paste("    ")`c. Usando o código para verificar se o ano é bissexto, gere um vetor nomeado `ndias` com o número de dias do ano para os anos do item (a).

`r paste("    ")`d. Programe como obter o total de anos com 366 dias?


```{r}
# a)
ano_bissexto <- function(ano) {
  return(ifelse((ano %% 4 == 0 & ano %% 100 != 0) | ano %% 400 == 0, TRUE, FALSE))
}

anos <- c(1890, 1947, 1901, 1992, 1925, 2014, 1993, 1996, 1984, 2100, 2300)

(verif_bissexto <- ano_bissexto(anos)) # Verifica se os anos são bissextos

# b)
(anos_bissextos <- anos[verif_bissexto]) # Mostra os anos bissextos

# c)
(ndias <- ifelse(verif_bissexto == TRUE, 366, 365))

# d)
(num_bissextos <- length(anos_bissextos))
# Maneira alternativa através do vetor lógico
(num_bissextos2 <- sum(verif_bissexto))
```

- - -

6. Quais códigos para gerar os seguintes dados:
  a.
```{r}
(seq_6a <- c(-30, seq(0, 20, by = 5), 30))
```

  
```
[1] -30   0   5  10  15  20  30
```
  b.
```{r}
(seq_6b <- seq(1, 0, by = -0.2))
```


```
[1] 1.0 0.8 0.6 0.4 0.2 0.0
```  
  
  c.
```{r}
(seq6c <- seq(-pi, pi, length.out = 10))
```
  

```
[1] -3.1415927 -2.4434610 -1.7453293 -1.0471976 -0.3490659  0.3490659
[7]  1.0471976  1.7453293  2.4434610  3.1415927
```

  
  d.
```{r}
(vect_6d <- rep(-1:5, times = 2:8))
```



```
[1] -1 -1  0  0  0  1  1  1  1  2  2  2  2  2  3  3  3  3  3  3  4  4  4
[24]  4  4  4  4  5  5  5  5  5  5  5  5
```


  e.
  
```{r}
(vector_6e <- c(rep(5:1, times = 5:1), rep(2:5, times = 2:5)))
```
  

```
[1] 5 5 5 5 5 4 4 4 4 3 3 3 2 2 1 2 2 3 3 3 4 4 4 4 5 5 5 5 5
```

- - - 

7. Usando o mesmo código para solução em todos os itens abaixo, obtenha as seguintes sequências usando os vetores fornecidos.

```{r , eval=TRUE,echo=FALSE}
v3 <- c(11, 0.25, 7, 2)
``` 

```{r}
prod_func <- function(vetor) {
  vetor_auxiliar <- c(1 / 11, 8, 3 / 7, 2)
  return(as.integer(vetor * vetor_auxiliar[1:length(vetor)]))
}
```


 a. v3 = `r paste0("(", paste(v3 , collapse = ", "), ")")`

```{r}
prod_func(v3)
```


```
[1] 1 2 3 4
``` 


  b. v2 = `r paste0("(", paste(v3[1:2] , collapse = ", "), ")")`

```{r}
v2 <- v3[1:2]
prod_func(v2)
```

```
[1] 1 2
```


  c. v1 = `r paste0("(", paste(v3[1] , collapse = ", "), ")")`

```{r}
v1 <- v3[1]
prod_func(v1)
```

```
[1] 1
```

```{r Chunk7d, eval=TRUE,echo=FALSE,comment=""}
v0 <- c()
``` 

  d. v0 = `r paste0("(", paste(v0 , collapse = ", "), ")")`

```{r}
prod_func(v0)
```

```
integer(0)
```

- - -

8. Considere os seguintes dados horários de temperatura do ar ($T_{ar}$) registrados em duas estações meteorológicas, entre as 0 e 23 horas de um dado dia.

```{r prep-tar-data}
tar_est1 <- c(
  14.92, 14.61, 14.32, 14.07, 13.84, 13.65, 13.56, 13.97, 15.08,
  16.5, 17.88, 19.08, 20.02, 20.66, 21.01, 21.05, 20.76, 20.05,
  18.77, 17.51, 16.67, 16.11, 15.66, 15.27
)
tar_est2 <- c(
  13.13, 13.01, 12.93, 12.87, 12.82, 12.81, 13.2, 14.22, 15.77,
  17.49, 19.2, 20.57, 21.49, 22.01, 22.03, 21.71, 20.84, 18.77,
  16.54, 15.13, 14.34, 13.81, 13.49, 13.28
)
```

> Dica: Faça um gráfico para visualizar as temperaturas das duas estações. Isso facilitará a solução.

`r paste("  ")`**a.** Determine a média diária da $T_{ar}$ das duas estações arrendondando para uma casa decimal. Salve a média de cada estação nas variáveis `tmed_est1` e `tmed_est2`. 

```{r}
tmed_est1 <- round(mean(tar_est1), digits = 1)
tmed_est2 <- round(mean(tar_est2), digits = 1)
```



`r paste("  ")`**b**. Utilizando as variáveis do item anterior, verifique usando comparação lógica, em qual estação o ambiente é mais quente?

```{r}
tmed_est1 > tmed_est2
```



`r paste("  ")`**c**. Obtenha a 3ª maior temperatura do dia em cada estação.

```{r}
max3_est1 <- sort(tar_est1, decreasing = TRUE)[3]
max3_est2 <- sort(tar_est2, decreasing = TRUE)[3]
```


`r paste("  ")`**d**. Calcule a amplitude térmica diária ($ATD = T_{max}-T_{min}$, onde $T_{max}$: temperatura máxima dária e $T_{min}$: temperatura mínima dária) das estações 1 e 2, arrendondando para uma casa decimal. Salve os resultados nas variaveis `atd_est1` e `atd_est2`.

```{r}
atd_est1 <- round(max(tar_est1) - min(tar_est1), digits = 1)
atd_est2 <- round(max(tar_est2) - min(tar_est2), digits = 1)
```

`r paste("  ")`**e**. Qual o horário de ocorrência das temperaturas máximas e mínimas em cada estação? Salve os resultados nas variáveis `hmax_est{i}` e `hmin_est{i}`, com $i = 1, 2$.

```{r}
# indices para selecionar as máximas e mínimas temp de est1 e est2
ind_est1max <- which.max(tar_est1)
ind_est2max <- which.max(tar_est2)
ind_est1min <- which.min(tar_est1)
ind_est2min <- which.min(tar_est2)

# horários de máximas temperaturas nas estações 1 e 2 respectivamente
(hmax_est <- c(ind_est1max, ind_est2max))
# horários de mínimas temperaturas nas estações 1 e 2 respectivamente
(hmin_est <- c(ind_est1min, ind_est2min))
```


`r paste("  ")`**f**. Quando `tar_est2` é maior que `tar_est1` qual a maior diferença absoluta de temperatura entre as duas estações?

```{r}
# horários em que tar_est2 > tar_est1
hmaior_est2 <- tar_est2[which(tar_est2 > tar_est1)]
hmenor_est1 <- tar_est1[which(tar_est2 > tar_est1)]
dif_abs <- hmaior_est2 - hmenor_est1 # para tar_est2 > tar_est1
(maxdif_abs <- max(dif_abs))
```


`r paste("  ")`**g**. Qual a hora correspondende a ocorrência daquela maior diferença absoluta de temperatura obtida no item anterior?

```{r}
difabs_total <- abs(tar_est2 - tar_est1)
(hrdif_abs <- which(difabs_total == maxdif_abs) - 1)
```


`r paste("  ")`**h**. O horário do pôr do sol pode ser estimado a partir da $T_{ar}$. Para o período após o horário de ocorrência da $T_{max}$ determina-se em qual hora ocorre a maior queda de $T_{ar}$ em relação a hora anterior. Estime o horário do pôr do sol para as duas estações (`hps_est{i}`). 


```{r}
# Começa a partir das 15 horas
hrapos_tmaxe1 <- tar_est1[ind_est1max:length(tar_est1)]
# Começa a partir das 14 horas
hrapos_tmaxe2 <- tar_est2[ind_est2max:length(tar_est2)]
quedas_tarest1 <- c(NA, diff(hrapos_tmaxe1))
quedas_tarest2 <- c(NA, diff(hrapos_tmaxe2))
hrps_est1 <- (ind_est1max:length(tar_est1))[which.min(quedas_tarest1)] - 1 
hrsp_est2 <- (ind_est2max:length(tar_est2))[which.min(quedas_tarest2)] - 1 
(hps_est <- c(hrps_est1, hrsp_est2))
```

`r paste("  ")`**i**. Em quais horas as temperaturas das duas estações estão mais próximas uma da outra, ou seja com menos de 0,5°C de diferença ?

```{r}
limiar_dif <- difabs_total < 0.5
(difmin_est <- which(limiar_dif) - 1)
```

`r paste("  ")`**j**. Calcule a temperatura média diária usando os seguintes métodos para estação 2.

$T_{med_{1}} = (T_{max} + T_{min})/2$, salvando em uma variável `tar_met1`.
```{r}
(tar_met1 <- (max(tar_est2) + min(tar_est2)) / 2)
```


$T_{med_{2}} = (T_{max} + T_{min} + T_{9} + 2T_{21})/5$, salvando em uma variável `tar_met2`.

```{r}
(tar_met2 <- (max(tar_est2) + min(tar_est2) + tar_est2[10] + 2 * tar_est2[22]) / 5)
```

$T_{med_{3}} = (T_{7} + T_{14} + 2T_{21})/4$, salvando em uma variável `tar_met3`.

```{r}
(tar_met3 <- (tar_est2[8] + tar_est2[15] + 2 * tar_est2[22]) / 4)
```

Compare este resultados com aqueles obtidos no item **a**. Qual é melhor?

```{r}
dif_met <- c(abs(tmed_est2 - tar_met1), abs(tmed_est2 - tar_met2), abs(tmed_est2 - tar_met3))
(which(dif_met == min(dif_met)))
```

A variável `tar_met3` tem um valor  mais próximo a média obtida no item **a** e, portanto, é o melhor resultado.

- - - 

9. Calcule a temperatura do ar horária usando o **modelo de onda** para representação do ciclo diário da temperatura do ar, descrito pelas seguintes equações:

$$\left\{\begin{matrix}
h_{T_{min}}\leq h < h_{T_{max}}, & T_{calc} =  \bar{T} - A \, cos\left ( arg \right )\\ 
demais\; horas, & T_{calc} =  \bar{T} + A \, cos\left ( arg \right )
\end{matrix}\right.$$

`r paste("  ")`onde:

$$\bar{T} = \left ( \frac{T_{max} + T_{min}}{2} \right )$$

`r paste("  ")`e 

$$A =\left ( \frac{T_{max}-T_{min}}{2} \right ) $$

`r paste("  ")`O argumento do cosseno ($arg$) é definido por:

$$\left\{\begin{matrix}
h <  h_{T_{min}}, & arg = \pi  \left ( \frac{h+10}{10+h_{Tmin}} \right )\\ 
h_{T_{min}}\leq h < h_{T_{max}}, & arg = \pi  \left ( \frac{h-h_{T_{min}}}{14-h_{T_{min}}} \right )\\ 
h \geq h_{T_{max}},  & arg = \pi\left ( \frac{14-h}{10+h_{Tmin}} \right )
\end{matrix}\right. $$

`r paste("  ")`**a**. Aplique o método acima para estação 1 e 2 substituindo os valores de $T_{max}$, $T_{min}$, $h_{T_{max}}$, $h_{T_{max}}$, adequadamente.


```{r}
tempd_model <- function(h, htmin, htmax, tmax, tmin) {
  t_barra <- (tmax + tmin) / 2
  A_model <- (tmax - tmin) / 2
  if (h < htmin) {
    arg_model <- (pi * ((h + 10) / (10 + htmin)))
    return(t_barra + A_model * cos(arg_model))
  } 
  else if (h < htmax) {
    arg_model <- (pi * ((h - htmin) / (14 - htmin)))
    return(t_barra - A_model * cos(arg_model))
  } 
  else if (h >= htmax) {
    arg_model <- (pi * ((14 - h) / (10 + htmin)))
    return(t_barra + A_model * cos(arg_model))
  }
}
h_est <- 0:23
(tcalc_est1 <- sapply(h_est, 
                     FUN = tempd_model, 
                     htmin = hmin_est[1], 
                     htmax = hmax_est[1], 
                     tmax = max(tar_est1), 
                     tmin = min(tar_est1)
                     ))

(tcalc_est2 <- sapply(h_est, 
                     FUN = tempd_model, 
                     htmin = hmin_est[2], 
                     htmax = hmax_est[2], 
                     tmax = max(tar_est2), 
                     tmin = min(tar_est2)
                     ))
  
```






`r paste("  ")`**b**. Calcule o RMSE nos dois casos. $RMSE = \sqrt{\frac{1}{n}\sum_{i=1}^{n}\left (T_{calc}-T_{obs}  \right )^{2}}$

```{r}
func_rmse <- function(tcalc, tobs) {
  sqrt(sum((tcalc - tobs)^2) / length(tobs))
}

(rmse_est1 <- func_rmse(tcalc_est1, tar_est1))
(rmse_est2 <- func_rmse(tcalc_est2, tar_est2))
```



`r paste("  ")`**c**. Calcule a correlação ($r$) nos dois casos. A barra representa a média aritmética.

$$r = \frac{\sum_{i=1}^{n} (T_{obs}-\bar{T}_{obs})(T_{calc}-\bar{T}_{calc}))}{\sqrt{\sum_{i = 1}^{n} (T_{obs}-\bar{T}_{obs})^{2}(T_{calc}-\bar{T}_{calc})^{2})}}$$

```{r}
correlacao <- function(tcalc, tobs) {
  part1 <- sum((tobs - mean(tobs)) * (tcalc - mean(tcalc))) / (length(tobs) - 1)
  part2 <- sum((tobs - mean(tobs))^2 / (length(tobs) - 1))
  part3 <- sum((tcalc - mean(tcalc))^2 / (length(tobs) - 1))
  return(part1 / (sqrt(part2 * part3)))
}
(corr_est1 <- correlacao(tcalc_est1, tar_est1))
(coor_est2 <- correlacao(tcalc_est2, tar_est2))
```
